【裁判字號】    89,上訴,2996
【裁判日期】    890706
【裁判案由】    懲治走私條例等
【裁判全文】
臺灣高等法院刑事判決                          八十九年度上訴字第二九九六號
    上  訴  人
    即  被  告  甲○○
                乙○○
    右  一  人
    選任辯護人  徐原本
                陳偉民
右上訴人因懲治走私條例等案件，不服臺灣新竹地方法院八十八年度訴字第四八一號
，中華民國八十九年七月六日第一審判決（起訴案號：臺灣新竹地方法院檢察署八十
八年度偵字第七六二三號，併案案號：八十八年度偵字第七五五八、七五六一號、八
十九年度偵字第二○八八號），提起上訴，本院判決如左︰
    主  文
原判決撤銷。
甲○○共同連續私運管制物品進口逾公告數額，處有期徒刑壹年。
乙○○共同私運管制物品進口逾公告數額，處有期徒刑陸月。
扣案如附表貳、附表參所示之未稅香菸均沒收。
    事  實
一、甲○○基於走私管制物品之概括犯意，與許清鈺（另經原審以八十七年度訴字第
    三三三號判處有期徒刑六月）共同基於犯意之聯絡，由甲○○擔任「嘉義市布袋
    籍八十號膠筏」漁船船長，與船員許清鈺共同駕駛「嘉義市布袋籍八十號膠筏」
    ，於民國八十七年六月十日上午十時五十分許，自嘉義布袋漁港報關出港後，於
    翌日即八十七年六月十一日晚間十一時許，在台中港區外海公海海域處，共同以
    所捕獲之漁獲物約二千公斤，向籍屬大陸地區某不詳船名漁船上之不詳年籍、姓
    名年滿十八歲之船員約八人，以互易之方式販入由大陸地區運出逾公告數額之管
    制物品，即大陸地區出產之大陸酒一百零八桶（重二千五百九十公斤，已銷燬）
    、大陸地區豬腳筋一百七十六包（重一千七百六十公斤，完稅價格新台幣〈下同
    〉七十八萬二千四百九十六元，業經台北關稅局處分沒入）等物（詳附表壹），
    並以接駁方式將上開物品藏置於前開膠筏漁船船首膠管內，以掩人耳目。旋於翌
    日（即八十七年六月十二日）晚間六時三十分許，共同駕駛該漁船將附表壹所示
    逾公告數額即完稅價格十萬元之管制物品大陸私酒、豬腳筋，私運進入臺灣地區
    新竹漁港內，而於翌日（即八十七年六月十三日）晚間八時許，在新竹漁港卸貨
    碼頭區內，為警會同海岸巡防司令部二十四大隊人員查獲，並扣得附表壹所示之
    走私物品。
二、甲○○承前走私之概括犯意，與有共同犯意聯絡之乙○○、丙○○（另經本院以
    八十九年度上更一字第八八０號判處有期徒刑十一月），由丙○○以不知情之葉
    峰安供其捕魚之「福洋六號」漁船（統一編號：ＣＴ0－000000號）為走
    私工具，丙○○擔任漁船船長，甲○○擔任輪機長，乙○○擔任船員，三人於民
    國八十八年一月二十六日，自新竹漁港報關出港後，於同年月二十八日凌晨五時
    許，航行至新竹外海約二十五海浬之公海海域上，共同以所捕獲之漁獲物，與一
    菲律賓籍之鐵殼船上多名船員以互易之方式，販入屬公告管制進口物品之日本「
    七星牌」香菸一萬八千九百二十包（完稅價格為二十六萬八千六百六十四元），
    並將該批香菸放置於機房油箱下之密艙內，並由丙○○將艙口釘住密封以為掩飾
    ，企圖走私進口後賣出牟利。於私運進口後尚未賣出，即於八十八年一月二十八
    日下午八時三十分，在新竹漁港卸貨碼頭前，為警查獲，並扣得其等犯罪所得且
    屬其等所有之日本「七星牌」香菸一萬八千九百二十包（如附表貳）。
三、甲○○於被查獲後，仍不知警惕，與丙○○二人承接上開走私之同一概括犯意，
    與洪見益（已判決有期徒刑十月確定）共同基於犯意之聯絡，以福洋六號漁船為
    走私工具，丙○○擔任船長、甲○○擔任輪機長、洪見益擔任船員，於八十八年
    二月六日，由新竹漁港報關出海，於同年二月九日晚間，在新竹外海二十海浬處
    公海海域，與大陸漁民，以不詳代價販入屬公告管制進口物品之日本「七星牌」
    香煙一萬三千七百五十包（共五十五箱，每箱二十五條，完稅價格為十九萬五千
    二百五十元），並將該批香菸放置船艙內，伺機搬運上岸賣出牟利。於私運進口
    後尚未賣出，即於同年二月十三日二十二時十五分許，在新竹漁港卸貨碼頭北方
    停泊區為警查獲，並扣得其等犯罪所得且屬其等所有之日本「七星牌」香菸一萬
    三千七百五十包（如附表參）。
四、案經新竹市警察局第一分局報請臺灣新竹地方法院檢察署檢察官偵查起訴暨移送
    併案審理。
    理  由
一、訊據上訴人即被告甲○○對於右揭時地連續走私附表壹、貳、所示管制物品之
    事實均坦承不諱（見本院九十年三月六日審判筆錄），並有日本「七星牌」一萬
    八千九百二十包、一萬三千七百五十包扣案，及「福洋六號」之臺灣省政府漁業
    執照一紙、被告丙○○、洪見益之船員證各一紙、扣押證明筆錄三紙、新竹市警
    察局第一分局檢查記錄一紙、內政部警政署水上警察局檢查記錄表一份、漁船進
    出港申請書二紙、機漁船進出港檢查表二紙在卷（見一０八０號偵查卷第十、十
    一、十四至十六頁、第一七一三號偵查卷第七至九頁、十四頁、三六八七號偵查
    卷第九頁）可憑。而「七星牌」香菸緝獲時每包完稅價格十四點二元，有財政部
    關稅總局八十八年三月五日台總局驗字第八八一○一四五二號函、八十八年三月
    九日台總局驗字第八八一○一五五一號函各一紙在卷（見一０八０號偵查卷第二
    十五頁反面、一七一三號偵查卷第十五頁）為證，另查獲之前揭酒及豬腳筋均係
    來自大陸地區，業經新竹市警察局第一分局認定屬實，此有該分局（八八）竹市
    警一分檢第一二一二八號函在卷（見原審卷第四十三頁）可稽，復有財政部台北
    關稅局北普緝字第八八一０一四六九號函、走私情形、緝私報告表（內載走私豬
    腳筋完稅價格為七十八萬二千四百九十六元）、雲林縣家畜疾病防治所收據、臺
    灣省菸酒公賣局新竹分局扣押物品驗收通知單、台北關稅局八七乙字第一二九九
    號處分書及照片附卷（原審卷第三十六至四十二頁、四十五至四十八頁）可考，
    是就附表一之走私物品即前揭酒及豬腳筋緝獲時之完稅價格已超過十萬元，附表
    二、三走私進口之香菸緝獲時之完稅價格，分別為二十六萬八千六百六十四元、
    十九萬五千二百五十元，亦均超過十萬元；均已符合政院依懲治走私條例第二條
    第四項公告之管制物品項目及其數額所定，管制進口物品丙項之要件，是被告甲○○上開走私之犯行，已堪認定。
二、另訊據上訴人即被告乙○○固坦承參與事實欄二所載夥同甲○○、丙○○以不知
    情之葉峰安供其捕魚之「福洋六號」漁船為工具，丙○○擔任漁船船長，甲○○
    擔任輪機長，其本人擔任船員，三人共同出海捕漁，嗣在新竹漁港卸貨碼頭前，
    為警查獲走私之日本「七星牌」香菸一萬八千九百二十包之行為，惟否認有共同
    走私之犯行，辯稱：伊當時在睡覺，對走私並不知情云云。惟查：走私未稅香菸
    進入臺灣地區且數量逾公告數額係違法之行為，為一般漁民所週知，且卷附之福
    洋六號之漁業執照記載，福洋六號之總噸數僅為四十六點四六噸，再佐以福洋六
    號之船身照片及貨艙入口照片各一幀，福洋六號漁船船身狹小，入口亦僅容一人
    進出之寬度。可見福洋六號為小型漁船。而上開為警查獲之走私物品日本「七星
    牌」香菸一萬八千九百二十包，數量非少，欲將上開走私物品放入船艙內，必定
    引起巨大之聲響及震動，而驚動船上作業之成員，是若有船員不願進行此一違法
    行為，船長根本無法達成走私之目的，縱有大陸漁民或其他船舶之船員相助，能
    於公海上得順利換貨，但仍不免於漁船返港後為其他船員告發，尤以福洋六號漁
    船上亦配有無線電話台（參前開漁業執照之通信設備欄），非常易於向港警報案
    。船長或其他船員雖至愚亦不可能帶同不同意走私之船員，冒險出港與其他船舶
    換貨。況證人丙○○於本院調查時供稱：「當時走私搬運七星牌洋菸花了約二小
    時左右之時間等語（見本院八十九年十月四日筆錄），足見搬運時間甚長，而上
    開走私物品日本「七星牌」香菸一萬八千九百二十包，數量非少，欲將上開走私
    物品放入船艙內，必定引起巨大之聲響及震動，已如前述，被告乙○○如何可能
    全不知情？參以被告乙○○曾於七十八年間因走私而為臺灣新竹地方法院判處有
    期徒刑一年，緩刑四年（參原審卷第六頁之前案紀錄表）；於八十七年間又有私
    運大陸物品進口之紀錄，僅因未超過管制數量而為原審法院諭知無罪之判決（參
    附於原審卷第九十頁之原審法院八十七年度訴字第三一二號判決），顯見其知走
    私之違法及嚴重性，卻於該船進港時，未向港區駐在所報案，以釐清走私之刑責
    ，亦與常情不合。再參以證人丙○○證稱：「（問：你們船出海所得利益如何分
    ？）扣掉支出費用外，船長分較多，船員分比較少，我分五成，另外五成由船員
    平分」等情（見本院八十九年十月四日筆錄），則本件果如被告乙○○所云：其
    一出港就睡覺（見本院八十九年十月四日筆錄），如何得朋分出海所得利益？故
    而證人丙○○證稱：被告乙○○在睡覺，不知情云云，顯與常理不合，應係迴護
    之詞，不可採信。綜上各情，上開事實欄二所載之走私行為，被告乙○○確有參
    與，且於事先亦均知出港之目的係為走私管制物品進口，其上開所辯純為事後飾
    卸之詞，不足採信。此外，復有扣案之日本「七星牌」一萬八千九百二十包扣案
    為證，而「七星牌」香菸緝獲時每包完稅價格十四點二元，就附表二走私進口之
    香菸緝獲時之完稅價格，為二十六萬八千六百六十四元，已超過十萬元，已符合
    行政院依懲治走私條例第二條第四項公告之管制物品項目及其數額所定，管制進
    口物品丙項之要件，已見前述，其走私犯行，亦堪認定。
三、又有關「福洋六號」漁船之船主葉峰安是否為附表二、三走私犯行之知情共犯一
    節，據證人丙○○證稱：「（問：你們船出海所得利益如何分？）扣掉支出費用
    外，船長分較多，船員分比較少，我分五成，另外五成由船員平分」、「（問：
    福洋六號漁船船主葉峰安分多少？）他沒有分。」、「（問：為何他沒有分？）
    我是他的姑丈，因腳不方便有受傷開刀過，他要幫忙我，所以船就給我使用。葉
    峰安並無參與」等語（見本院八十九年十月四日筆錄），核與被告甲○○、乙○○所供葉峰安並未參與等語相符（見同上筆錄），而證人葉峰安於本院另案調查
    時證稱：（船在八十八年一月二十八日、二月十三日、四月一日被查獲三次？）
    我不知道，父親在管理，他不可能作違法之事。八十六年時我父親尿毒，漁獲量
    不多，本想賣漁船，後因姑丈丙○○車禍，我在八十六年借船給他，有聲明不要
    犯法，我無代價借他捕漁，無書面契約，不知要否繳稅，我早上在上班，不知漁
    船走私，雇用船員等事我都未參與等語（參卷附本院八十九年度上更一字第八八
    ０號判決書理由二之（三）），是葉峰安雖為船舶所有人，惟其僅同意供其姑丈
    即被告丙○○捕魚之用，尚難認葉峰安就被告等所為走私行為，有何犯意之聯絡
    及行為之分擔，尚難以走私之共犯相繩。
四、按私運洋煙之總額超過海關依緝獲時之完稅價格計算超過新臺幣十萬元者，即屬
    逾行政院所公告「懲治走私條例公告管制物品項目及其數額」之丙項管制進口物
    品之數量。核被告甲○○、乙○○所為，均係犯懲治走私條例第二條第一項之私
    運管制物品進口逾公告數額罪。被告甲○○分別與許清鈺（事實一部分）、或乙○○及丙○○（事實二部分）、或丙○○與洪見益間（事實三部分）有犯意之聯
    絡及行為之分擔，均為共同正犯。被告甲○○所犯三次私運管制物品逾公告數額
    犯行（即附表一、二、三所示），時間緊接，各觸犯犯罪構成要件相同之罪名，
    顯係出於概括之犯意反覆為之，應依連續犯之規定論以一罪，並加重其刑。至被
    告甲○○就事實一之走私部分雖未據起訴，但與前開起訴之事實二、三走私部分
    有連續犯之裁判上一罪關係，為起訴效力所及，本院自應併予審判。又被告等販
    入上開管制進口物品之未稅「七星牌」洋煙之處所，均係距我國新竹外海約二十
    五海哩之公海海域，並不在我國之領海範圍內，已如前述。且被告等販入後未及
    賣出即被查獲，依刑法第十一條前段、第七條之規定，即無犯臺灣省內菸酒專賣
    暫行條例第三十七條第五款販賣未貼專賣憑證菸類罪之餘地。公訴人認被告等就
    事實二、事實三部分另犯臺灣省內菸酒專賣暫行條例第三十七條第五款之販賣未
    貼專賣憑證酒類罪，尚有未洽。惟公訴人認此部分分別與前揭事實二、三之走私
    部分有想像競合之裁判上一罪關係，故本院不另為無罪之諭知，併此說明之。
五、原審據以論罪科刑，固非無見。惟查：(一)被告甲○○所為附表編號四所示之行
    為，並不構成懲治走私條例第二條第一項之私運管制物品進口逾公告數額罪（詳
    如理由七）。原審認亦構成該罪，容有誤會。(二)原判決宣告「福洋六號」漁船
    （統一編號：ＣＴ0－000000號）一艘沒收。惟查本件尚無積極證據足資
    證明葉峰安係共犯，原判決將非屬被告或共犯所有，亦非違禁物之「福洋六號」
    漁船一艘宣告沒收，尚有未洽。另扣案如附表壹之大陸私酒已經銷燬而不存在，
    無從宣告沒收，而豬腳筋已經台北關稅局為沒入之處分，無庸再為沒收之諭知，
    原判決仍均宣告沒收，亦有未合。(三)按我國漁民在公海上與大陸或其他國籍人
    員互易物品共同牟利者屢見不鮮，本件並未查獲上開互易之大陸漁民或菲律賓籍
    船員，自無事證足資證明被告與大陸人民或菲籍人民有共同走私之犯意聯絡。而
    單純互易乃彼此之行為相互對立，經合致而成立之犯罪，因行為人各有其目的，
    各就其行為負責，彼此間無所謂之犯意聯絡，即所謂之「對向犯」，自無刑法第
    二十八條共同正犯之適用，原判決均以共同正犯論，即有未妥。被告甲○○、乙○○上訴意旨或認原審量刑太重，或否認犯罪，而指摘原判決不當，雖均無理由
    。惟原判決既有前揭可議之處，自應由本院予以撤銷改判。爰審酌被告私運管制
    進口物品，影響政府對於管制物品進口之管理，且所走私之豬腳筋未經檢疫，易
    引進難以預防之傳染病原，違害社會經濟、人民身體之健康，又被告甲○○坦承
    全部走私犯行，尚知悔意，被告乙○○飾詞圖卸，態度不佳，暨渠等之犯罪動機
    、手段、目的等一切情狀，分別量處如主文第二、三項所示之刑。
六、扣案如附表壹之大陸私酒已經銷燬而不存在，有台灣省菸酒公賣局新竹分局八十
    九年九月二十九日函附卷（本院卷）可稽；另豬腳筋已經台北關稅局為沒入之處
    分，有台北關稅局八七乙字第一二九九號處分書在卷為證（見原審卷第四十二頁
    ），均無庸再為沒收之諭知。至附表二、三所示之未稅七星牌洋煙一萬八千九百
    二十包、一萬三千七百五十包，則均係分別為被告等所有共犯本罪所得之物，依
    刑法第三十八條第一項第三款規定宣告沒收。
七、公訴人以八十九年度偵字第二○八八號於原審併辦意旨以：被告甲○○與戴章傳
    、戴章慶、戴章瓊、陳楊權等人，共同基於自大陸地區私運管制物品逾公告數額
    之物品進入臺灣地區之犯意聯絡，分由甲○○擔任「泉進祥十六號」漁船船長，
    與輪機長戴章傳、船員戴章慶、戴章瓊、陳楊權共同駕駛「泉進祥十六號」漁船
    ，於八十七年八月十七日晚間九時四十五分許，自新竹漁港報關出海後，於八十
    七年八月二十日晚間十一時許，航行至新竹外海約二十五海浬之公海海域上，共
    同以所捕獲之漁獲物約四百公斤，與籍屬大陸地區某不詳船名漁船上之不詳年籍
    、姓名年滿十八歲有犯意聯絡之七、八人，以互易之方式販入由大陸地區運出逾
    公告數額之管制物品，即大陸地區出產之蒜頭二百六十六包共五千零五十四公斤
    （如附表四），而以接駁方式將上開蒜頭藏放於漁船引擎室後方，並以蓄電池覆
    蓋為掩飾，並由丙○○將艙口釘住密封以為掩飾。旋於翌日（即八十七年八月二
    十一日）上午八時四十分許，共同駕駛該漁船將附表四所示之管制物品，私運進
    入臺灣地區新竹漁港內，於同日下午三時十分許，在新竹漁港卸貨碼頭前，為警
    會同海岸巡防司令部二十四大隊人員查獲，因認有犯懲治走私條例第二條第一項
    罪嫌云云。惟查：(一)行政院依懲治走私條例第二條第四項所公告之管制物品項
    目及其數額「丁項」係指：「自淪陷區私運物品進入本國自由地區」或「自本國
    自由地區私運物品前往淪陷區」，其所私運之物品，以管制物品論，除屬於「甲
    項」及「乙項」之物品不限數額外，其餘以私運總額由海關比照緝獲時之完稅價
    格計算，「超過十萬元或重量達一千公斤者」，以管制進口物品論；至私運大陸
    淪陷區生產、製造、加工等之「匪偽物品」進口，而非逕行自大陸洽陷區私運進
    口者，則屬「丙項」之管制進口物品，其數額則僅限於一次私運而總額完稅價格
    超過十萬元者為限。(二)本件查扣之大陸地區出產之蒜頭二百六十六包共五千零
    五十四公斤係被告甲○○等人於八十七年八月二十日在新竹外海約二十五海浬之
    公海上，以互易方式購得自大陸地區私運之物。然被告起運點既在公海上，復不
    能證明與互易之人有共犯關係，自屬丙項之管制進口物品，則依財政部台北關稅
    局函告之完稅價格為六萬五千零百七十五元（見原審卷第二十九頁），未逾十萬
    元。是其犯罪成立要件尚有未備，與前開起訴事實自無裁判上之一罪關係，非起
    訴效力所及，此部分本院自不得併案審理，應退由檢察官依規定處理，附此敘明
    。
八、至公訴人於原審另移送併案審理之八十八年度偵字第七五五八號部分，經查，查
    扣之大陸地區蒜頭三十五包，合計七百公斤，以查獲當時每公斤之完稅價格為十
    二點八七六元（有財政部台北關稅局於八十七年十一月三十日出具之北普緝字第
    八七一○六六六五號函附卷可憑）計算，扣案物之完稅價格共為九千零十三點二
    元，未逾公告管制數額之新臺幣十萬元，是該查扣物並未逾行政院依懲治走私條
    例第二條第四項公告管制物品項目及其數額丙類之管制數額（即緝獲時之完稅價
    格計算超過新台幣拾萬元），自不構成懲治走私條例第二條第一項之私運管制物
    品進口逾公告數額罪，與前開起訴事實即無裁判上一罪關係可言，自非起訴效力
    所及，此部分本院亦不得併案審理，應退由檢察官處理，亦併說明之。
據上論斷，應依刑事訴訟法第三百六十九條第一項前段、第三百六十四條、第二百九
十九條第一項前段，懲治走私條例第二條第一項、第十一條，刑法第二十八條、第五
十六條、第三十八條第一項第三款，判決如主文。
本案經檢察官彭坤業到庭執行職務。
中      華      民      國      九十      年      三      月    二十    日
                              臺灣高等法院刑事第四庭
                                  審判長法  官  蔡  永  昌
                                        法  官  許  宗  和
                                        法  官  徐  昌  錦
右正本證明與原本無異。
如不服本判決應於收受送達後十日內向本院提出上訴書狀，其未敘述上訴之理由者並
得於提起上訴後十日內向本院補提理由書（均須按他造當事人之人數附繕本）。
                                        書記官  吳  金  來
中      華      民      國    九十      年      三      月     二十     日
附錄論罪科刑法條：
懲治走私條例第二條第一項：
一、私運管制物品進口、出口逾公告數額者，處七年以下有期徒刑，得併科新臺幣二
    十萬元以下罰金。
附表壹：八十七年六月十三日晚間八時許查獲
┌──┬────┬────┬──┬─────────┬────────┐
│編號│物品名稱│廠    牌│單位│數            量  │總價值（新臺幣）│
├──┼────┼────┼──┼─────────┼────────┤
│  一│大陸私酒│大陸地區│公斤│貳仟伍佰玖拾（即壹│                │
│    │        │        │    │佰零捌桶）        │                │
├──┼────┼────┼──┼─────────┼────────┤
│  二│豬腳筋  │大陸地區│公斤│壹仟柒佰陸拾      │                │
└──┴────┴────┴──┴─────────┴────────┘
附表貳：八十八年一月二十八日晚間八時三十分許查獲
┌──┬────┬────┬──┬─────────┬────────┐
│編號│物品名稱│廠    牌│單位│數            量  │總價值（新臺幣）│
├──┼────┼────┼──┼─────────┼────────┤
│  一│未稅香菸│七星牌  │  包│壹萬捌仟玖佰貳拾包│貳拾陸萬捌仟陸佰│
│    │        │        │    │                  │陸拾肆元        │
└──┴────┴────┴──┴─────────┴────────┘
附表參：八十八年二月十三日晚間十時十五分許查獲
┌──┬────┬────┬──┬─────────┬────────┐
│編號│物品名稱│廠    牌│單位│數            量  │總價值（新臺幣）│
├──┼────┼────┼──┼─────────┼────────┤
│  一│未稅香菸│七星牌  │包  │壹萬仟柒佰伍拾  │拾玖萬伍仟貳佰伍│
│    │        │        │    │                  │拾元            │
└──┴────┴────┴──┴─────────┴────────┘
附表肆：八十七年八月二十一日下午三時十分許查獲
┌──┬────┬────┬──┬─────────┬────────┐
│編號│物品名稱│廠    牌│單位│數            量  │總價值（新臺幣）│
├──┼────┼────┼──┼─────────┼────────┤
│  一│蒜    頭│大陸地區│公斤│伍仟零伍拾肆      │陸萬伍仟零柒拾伍│
└──┴────┴────┴──┴─────────┴────────┘


司法院資訊處製作；財團法人民間司法改革基金會備份。
